臺灣士林地方法院民事判決　九十年度重訴字第六三四號
　　原　　　告　乙○○
　　被　　　告　甲○○
右當事人間塗銷抵押權事件，本院判決如左：
    主      文
被告應將如附表一所示土地及附表二所示建物，以臺北市大安地政事務所登記字號大
安字第０一三四九０號收件，民國八十五年一月十八日所為之抵押權登記予以塗銷。
訴訟費用由被告負擔。
    事      實
一、原告方面：
  （一）聲明：如主文第一項所示。
  （二）陳述：
    １、原告於民國八十八年十二月間向欣鴻亞營造股份有限公司（下稱：欣鴻亞公
        司）購買其所有坐落臺北市○○區○○段三小段三一二地號，面積一一三七
        平方公尺，權利範圍萬分之二五０之土地及其地上建物即門牌號碼臺北市○
        ○○路○段三三六號十三樓之一，建號：二０六六號，所有權全部（下稱：
        系爭房地），欣鴻亞公司並於八十九年元月十二日移轉登記予原告，原告為
        上述房地所有權人。
    ２、坐落臺北市○○區○○段三小段三一二地號面積一一三七平方公尺，權利範
        圍萬分之二五０之土地及其上建物即門牌號碼臺北市○○○路○段三三六號
        十三樓之一，建號二０六六號，權利範圍全部，權利人登記為被告，債務人
        登記為欣鴻亞公司，以臺北市大安地政事務所登記字號大安字第０一三四九
        ０號所設定之一般抵押權（下稱：系爭抵押權），權利存續期間登記為八十
        五年元月十六日至同年四月十五日，但於該期間內，欣鴻亞公司並未向被告
        借款，而按普通抵押權與最高限額抵押權之性質不同，必先有債權之存在，
        而後始得為擔保該債權而設定抵押權。系爭抵押權係普通抵押權，其設定前
        必須先有特定之債權存在為前提，八十五年設定系爭抵押權時既無新借或有
        任何特定債權存在，則依抵押權之從屬性，系爭抵押權即屬無效，原告為系
        爭房地所有權人，即得訴請抵押權人即被告塗銷系爭抵押權登記。
    ３、被告雖抗辯欣鴻亞公司於八十五年一月十六日確有向被告借款新台幣（下同
        ）一千萬元，並立有切結書，其上載明「上開借款既經親收足訖無訛爰立切
        結如上付執為據」云云，實屬無稽。蓋：
      (1)於八十五年元月間欣鴻亞公司因發生財務困難，欲向被告借款七、八百萬應
        急三個月，此亦即系爭抵押權設定存續期間為八十五年一月十六日至八十五
        年四月十五日之緣由。唯被告表示需先設立抵押權一千萬為擔保後才能撥款
        ，乃要求黃陳毓芳先在空白切結書上簽名，切結書是以打字定型化格式繕具
        ，當時所有文件全部都是空白，連日期亦是空白，是被告所提出之切結書其
        上除簽名外，其他以手寫方式均是被告臨訟偽造上去，實不足採信，原告亦
        否認切結書之真正。
　　　(2)況查，被告於設定抵押權後，並未依約付款，此被告之訴訟代理人於九十一
        年一月四日開庭時亦自認。因此，被告若主張確曾交付一千萬元，則該一千
        萬元係何時交付、以何種方式交付，被告自應負舉證之責。被告既未能舉證
        ，按消費借貸之要物性，欣鴻亞公司並未收受任何款項，借貸債權從未發生
        ，系爭抵押權之設定自屬無效。
      (3)被告所提本票五紙，合計二千四百多萬及二紙支票合計九百萬，惟抵押權為
        不動產物權，非經登記不生效力，且抵押權人僅能依設定登記之內容行使權
        利，是抵押權所擔保係何類債權，應以設定內容為準最高法院七十二年台
        上字第二四三二號判例參照。而查本件抵押設定契約書所設定乃係一千萬元
        之定額普通抵押權，並非最高限額抵押權，其所擔保者乃為一特定債權。而
        查被告所提出之票據債權高達三千萬元，金額各異，但終無一與系爭抵押權
        擔保金額相符者，是就擔保債權何所屬，被告自應舉證說明。否則，縱被告
        所稱票據債權確屬存在，但終與擔保債權有別，不可概一而論。
      (4)況查，依大安地政事務所之回函可知，於設定抵押權當時系爭房屋及土地上
        並無前順位抵押權存在，是就當時房地之價值，被告與欣鴻亞公司間既存在
        有高達三千萬元之票據債權，則何以僅就其中一千萬元為擔保？顯與常理有
        違。被告抗辯沒有殘值可供設定云云，顯與事實不符，不足採信。
      (5)被告所提本票及支票，乃係欣鴻亞公司於八十三年以前，因承包工程而向訴
        外人曾曉村（被告之妹）借款一億元（含利息）作為工程擔保金，嗣後以領
        得工程款分別返還八千多萬，剩一千萬元左右，即轉為對欣鴻亞公司之投資
        額，並由被告為投資代表人，嗣後欣鴻亞公司承包工程發生財務困難，承包
        工程款部分被查封，欣鴻亞公司為保障曾曉村之投資債權，除於八十五年間
        指示其提起本票裁定外，乃於八十六年間又重複開立二倍多之本票（即被告
        所提五張本票），希望可以多領分配款，被告取得本票後，並未再予聲請本
        票裁定，惟於八十七年間以前開一千二百萬元本票裁定參與分配，最後在與
        其他債權人談判如何分配氣象局之工程款時，欣鴻亞公司與被告以七百萬和
        解，當時被告並要求欣鴻亞公司開立二紙九百萬餘元之支票作為擔保，此從
        該紙支票其背面註記「本支票為保證用於領取中央氣象局工程保留款同時退
        還即知」，豈知被告於取得和解七百萬元款項後，竟擅自劃掉註記後提示上
        述二張支票，企圖雙重不法獲利，是被告所提多紙欣鴻亞公司開立與被告之
        本票、支票均與本件抵押權之擔保債權無關。
  （三）證據：提出土地、建物登記謄本、土地登記申請書、本票強制執行聲請狀、
        聲明參與分配狀、臺灣臺北地方法院八十六年度民執字第一八七七九號執行
        筆錄為證。
二、被告方面：
  （一）聲明：原告之訴駁回。
  （二）陳述：
    １、系爭抵押權並非針對一筆特定債權金額作擔保，而是就設定抵押權之前，被
        告受讓自訴外人曾曉村於八十二年間即已取得對於欣鴻亞公司之所有借款債
        權（約三千六百萬元）為擔保而設定，必須欣鴻亞公司清償借款，使借款總
        額低於一千萬元或全部清償，始得一部或全部塗銷。又系爭抵押權設定目的
        如係原告所言在於商借特定借款，則設定後未見撥款時，欣鴻亞公司竟未異
        議請求，有違常理，是原告所言殊難採信。
    ２、八十五年一月十六日切結書上之印文及簽名均為真正，既為原告所不爭，足
        證切結書為真正。
    ３、設定系爭抵押權時，被告對於欣鴻亞公司之債權額約為三千六百萬元，經欣
        鴻亞公司於臺灣臺北地方法院八十六年度民執字第一八七七九號執行程序中
        償還七百萬元後，仍有二千九百萬元之債權額存在。
    ４、被告所提欣鴻亞公司於八十六年十月二十八日同時開立之五張本票，金額合
        計二千四百六十六萬四千四百三十四元，其時間固在系爭抵押權設定之後，
        然欣鴻亞公司開交被告之目的，即是就欣鴻亞積欠被告屆期未清償之借款債
        務換回相同金額，但已經到期或逾期之債權憑證。如經鈞院認定該等債權憑
        證均非足以該當系爭抵押權之擔保債權，則備位主張被告對於欣鴻亞公司前
        開臺灣臺北地方法院八十六年民執字第一八七七九號執行程序參與分配之一
        千二百萬元債權，雖經欣鴻亞公司償還七百萬元，仍有五百萬元之債權額存
        在，可資為系爭抵押權之擔保債權，系爭抵押權僅得部分塗銷。
  （三）證據：提出切結書、抵押權設定契約書、本票影本五張、支票及退票理由單
        各二張（以上均影本），並聲請向臺北市大安地政事務所調閱系爭房地抵押
        權設定原始資料。
    理    由
一、原告起訴主張：原告為系爭房地之所有權人，其上設定之系爭抵押權係擔保八十
    五年一月十六日欣鴻亞公司原欲應急而向被告之借款八百萬元，並本此意旨而簽
    立切結書，載明「上開借款經親收足訖無訛爰立切結如上付執為據」，然而實際
    上被告並未交付此筆借款，是系爭抵押權擔保之借款債權即不存在，本於抵押權
    之從屬性，原告即得以系爭房地所有權人之地位，訴請塗銷系爭抵押權之設定登
    記。被告則以：系爭抵押權並非為擔保設定時欣鴻亞公司另外向被告借得之款項
    ，而係擔保設定抵押權之前，欣鴻亞公司自八十二年間所積欠訴外人曾曉村，並
    經曾曉村讓與被告之借款債權額約三千六百萬元其中之一千萬元，必須待欣鴻亞
    公司全部清償或清償致前開債權額少於一千萬元，始得全部或部分塗銷系爭抵押
    權等語資為抗辯。從而，本件兩造爭點厥為：（一）系爭抵押權所擔保之借款債
    權為何？（二）系爭抵押權擔保之借款債權是否確實存在？
二、原告主張其為系爭房地之所有權人，於其取得系爭房地前，其上即經欣鴻亞公司
    設定系爭抵押權，有原告提出之土地建物登記謄本為證，並為兩造所不爭，自堪
    信為真實。
三、按抵押權所擔保之債權，原可由契約當事人自行訂定，此觀民法第八百六十一條
    但書規定自明。然擔保債權究竟為何，仍應依當事人合意之內容及登記上之記載
    ，以解釋當事人設定抵押權所擔保債權之內容及範圍。經查，被告提出八十五年
    一月十六日欣鴻亞公司與被告間就系爭抵押權設定所為之切結書一紙，其上印文
    及簽名之真正既為原告所不爭，則依民事訴訟法第三百五十八條第一項之規定即
    應推定切結書為真正。再查前開切結書明載：「立切結書人所有自用系爭房地包
    括裝潢設備附著物以及未經辦理產權登記之增建物全部一切在內，以作為擔保，
    今持向台端借款新台幣壹仟萬元正，業已辦妥抵押權設定登記在案，借用期間並
    無支付給任何利息予台端屬實，除依約履行清償外，‧‧‧上開借款既經親收足
    迄無訛爰立切結如上付執為據」等旨明確，則按其文義解釋，顯係欣鴻亞公司再
    以系爭房地為擔保設定系爭抵押權而另向被告借款，並無任何文字可以表徵書立
    切結書之兩造有就設定系爭抵押權之前，兩造所有之借款債權其中之一千萬元而
    為一部抵押之意思。復參以系爭抵押權設定登記所載擔保債權之清償期為八十五
    年四月十五日，並有每月逾期按每萬元五百元計付違約金之約定，亦可佐證兩造
    意思應係特定之短期借款。是原告主張系爭抵押權係為擔保八十五年一月十六日
    欣鴻亞公司為應急而向被告所借款項而設定，即可認定。被告固抗辯系爭抵押權
    所擔保之債權並非如切結書所示之八十五年一月十五日之特定借款，而係概括就
    先前被告對於欣鴻亞公司之所有借款債權其中之一千萬元而為擔保，惟均未能就
    此項有異於切結書記載之抗辯事實舉證以實其說；而其所提出之本票五紙、支票
    二紙，至多僅得證明被告與欣鴻亞公司確有龐大資金往來，惟無從佐證兩造關於
    系爭抵押權所擔保之債權及範圍。況且，前開支票、本票，其發票日時間均已在
    系爭抵押權設定之後，亦未據被告舉證與系爭抵押權有關，從而，被告抗辯系爭
    抵押權係概括就設定抵押權之前，被告對於欣鴻亞公司之三千六百多萬元中之一
    千萬元借款債權為擔保，即無可採。
四、按稱消費借貸者，謂當事人約定，一方移轉金錢或其他替代物之所有權於他方，
    而他方以種類、品質、數量相同之物返還之契約，八十九年五月五日修正施行之
    前之民法第四百七十四條第一項定有明文。此項消費借貸契約之要物性，仍於八
    十九年五月五日修正施行之民法第四百七十四條第一項所維持（修正為：「稱消
    費借貸者，謂當事人一方移轉金錢或其他替代物之所有權於他方，而約定他方以
    種類、品質、數量相同之物返還之契約」），僅增修消費借貸預約之規定以緩和
    此項要物性。消費借貸契約既為要物契約，即以借貸物之交付為成立及生效要件
    。再抵押權之成立，乃以抵押權所擔保之債權存在為前提，擔保債權若不存在，
    抵押權亦不成立，此乃抵押權成立上之從屬性。而查，系爭抵押權所擔保之債權
    ，既經特定為甲○○對於欣鴻亞公司於八十五年一月十六日之消費借貸債權，而
    被告就此項借款有無交付，先於九十年十二月三日答辯狀陳述欣鴻亞公司確於八
    十五年一月十六日向被告借得一千萬元，並以切結書所載「上開借款既經親收足
    迄無訛爰立切結如上付執為據」等語為證，然被告嗣並變更其陳述，自認被告並
    未於八十五年一月十六日交付此筆借款，並主張系爭抵押權係為擔保設定系爭抵
    押權時即八十五年一月十六日之前之所有借款其中之一千萬元，則該筆借款並未
    交付，即堪認定，揆諸前引規定，該筆消費借貸契約即未成立生效，本於抵押權
    成立上之從屬性，系爭抵押權即不成立。
五、綜上所述，系爭抵押權所擔保之債權既經認定為八十五年一月十六日被告對於欣
    鴻亞公司之消費借貸債權，而該筆消費借貸契約因被告未交付借貸款，致消費借
    貸契約未成立生效，系爭抵押權所擔保之債權即不存在，本於抵押權之成立上從
    屬性，系爭抵押權即不成立，原告本於系爭房地所有權人之地位，起訴主張塗銷
    系爭抵押權之登記，於法有據，應予准許。
六、本件事證已臻明確，兩造其餘攻擊防禦方法及舉證，與本件結論尚不生影響，無
    庸一一斟酌論述，附此敘明。
七、據上論結，本件原告之訴為有理由，依民事訴訟法第七十八條，判決如主文。
中　　　華　　　民　　　國　　九十一　　年　　　七　　　月　　二十四　　日
                                    臺灣士林地方法院民事第一庭
~B審判長法官　陳介源
~B法　　　官　方彬彬
~B法　　　官　許辰舟
右為正本係照原本作成。
如對本判決上訴須於判決送達後廿日內向本院提出上訴狀。
中　　　華　　　民　　　國　　九十一　　年　　　七　　　月　　二十九　　日
~B法院書記官　熊掌山
~F0
~T40
┌─────────────────────────────────────────────────────────────┐
│附表一（土地）：　　　　　　　　　　　　　　　　　　　　　　　　　　　　　　　　　　　　　　　　九十年度重訴字第六三四號  │
├─┬───────────────────────────┬─┬────────────┬─────────┬──────┤
│編│　　　　土　　　　　地　　　　　坐　　　　　落　　　　│地│　　面　　　　　　積　　│　　　　　　　　　│　　　　　　│
│　├───┬────┬────┬────┬────────┤　├──┬──┬──────┤　權　利　範　圍　│備　　　　考│
│號│縣　市│鄉鎮市區○ 　段　 ○ ○　段 │　地　　　　號　│目│公頃│公畝│　平方公尺　│ 　　　　　　　　 │        　  │
├─┼───┼────┼────┼────┼────────┼─┼──┼──┼──────┼─────────┼──────┤
│１│臺北市│大安區　○○○段　│三　　　│三一二　　　　　│建│　　│    │一一三七　　│萬分之二五０　　　│　　　　　　│
└─┴───┴────┴────┴────┴────────┴─┴──┴──┴──────┴─────────┴──────┘
~F0
~T40
┌─────────────────────────────────────────────────────────────┐
│附表二（建物）︰　　　　　　　　　　　　　　　　　　　　　　　　　　　　　　　　　　　　　　　　　　九十年度重訴字第六三四│
├─┬─┬──────┬────┬────┬───────────────────────┬────────┬───┬───┤
│　│　│　　　　　　│　　　　│建築式樣│　建　物　面　積　　　　　（單位：平方公尺）　│附　屬　　建　物│　　　│　　　│
│編│建│　　　　　　│　　　　│　　　　├─┬─┬─┬─┬─┬─┬─┬─┬─┬─┬─┬─┼────┬─┬─┤權　利│　　　│
│　│　│　　　　　　│　　　　│主要建築│十│十│  │  │　│　│　│　│　│　│　│合│ 主要建 │面│面│　　　│　　　│
│　│　│　建物門牌　│基地坐落│　　　　│　│　│　│　│　│　│　│　│　│　│　│　│ 　　　 │　│積│　　　│備　考│
│　│　│　　　　　　│　　　　│材 料 及│三│四│　│　│　│　│　│　│　│　│　│　│ 築材料 │　│　│　　　│　　　│
│號│號│　　　　　　│　　　　│　　　　│　│　│　│　│　│　│　│　│　│　│　│　│　　　　│　│單│範　圍│　　　│
│　│　│　　　　　　│　　　　│房屋層數│層│層│  │  │　│　│　│　│　│　│　│計│ 及用途 │積│位│　　　│　　　│
├─┼─┼──────┼────┼────┼─┼─┼─┼─┼─┼─┼─┼─┼─┼─┼─┼─┼────┼─┼─┼───┼───┤
│１│二│台北市敦化南│復興段三│本國式鋼│一│一│　│　│　│　│　│　│　│　│　│二│陽台    │四│平│全部　│　　　│
│　│０│路一段三三六│小段三一│筋混凝土│０│一│　│　│　│　│　│　│　│　│　│二│        │九│方│　　　│　　　│
│　│六│號十三樓之一│二地號　│造四層樓│九│０│　│　│　│　│　│　│　│　│　│０│　　　  │‧│公│　　　│　　　│
│　│六│　　　　　　│　　　　│房　　　│‧│‧│　│　│　│　│　│　│　│　│　│‧│　　　　│五│尺│　　　│　　　│
│　│　│　　　　　　│　　　　│　　　　│九│二│　│　│　│　│　│　│　│　│　│一│　　　　│二│　│　　　│　　　│
│　│　│　　　　　　│　　　　│　　　　│四│三│　│　│　│　│　│　│　│　│　│七│　　　　│　│　│　　　│　　　│
└─┴─┴──────┴────┴────┴─┴─┴─┴─┴─┴─┴─┴─┴─┴─┴─┴─┴────┴─┴─┴───┴───┘
